最高法院刑事判決　　　　　　九十四年度台上字第五九三九號
　　上　訴　人　甲○○
　　　　　　　　　　　　路9號.
　　　　　　　　　　　　4樓
　　　　　　　　　　　　送達處.
　　　　　　　　　　　　　　　.
上列上訴人因偽造文書案件，不服台灣高等法院高雄分院中華民
國九十二年一月二十八日第二審判決（九十一年度上訴字第一九
０七號，起訴案號：台灣高雄地方法院檢察署八十九年度偵字第
二三七五二號），提起上訴，本院判決如下：
    主  文
原判決撤銷，發回台灣高等法院高雄分院。
    理  由
本件原判決認定上訴人甲○○與柯昆泰（已改名為柯秉均）原係
夫妻（現已離婚）。民國八十八年二月二十二日，在其高雄縣大
寮鄉○○○路一八三號住處，基於行使偽造私文書及意圖為自己
不法所有詐取財物之概括犯意，先行竊取柯昆泰為其子柯樞政、
柯樞彥（柯昆泰與前妻所生）在新光人壽保險股份有限公司（下
稱新光人壽公司）投保「新光小博士儲蓄保險」之保險單二紙（
保單號碼：博士字第ＶＭ０二八一二－０號、ＶＭ０三九二七－
二號）及柯昆泰之印章一顆（竊盜部分已撤回告訴，公訴人不另
為不起訴處分），未經柯昆泰之同意或授權，至高雄市○○路新
光人壽公司高雄分公司，擅自以柯昆泰之代辦人，填寫內容如原
判決附件(一)之「保險單借款借據」二紙，並偽簽柯昆泰署名各一
枚及盜蓋柯昆泰印文於其上，而偽造柯昆泰同意以上述二紙保險
單各借款新台幣（下同）十萬元，並同意遵守借據背面之借款規
約及「印章聲明書」之文書，持以向新光人壽公司詐借二十萬元
，使該公司承辦人員陷於錯誤，而於同年月二十四日如數撥付，
足以生損害於柯昆泰及新光人壽公司。上訴人得手後，轉借與不
知情之薛惠美。嗣為柯昆泰發覺，而於同年月二十六日還清其中
之借款十萬元。上訴人又於八十八年四月三日，再盜用柯昆泰之
印章及上述二紙保險單，至上址新光人壽公司高雄分公司，擅自
以柯昆泰之代辦人，填寫內容如原判決附件(二)之「保險單借款借
據」二紙，並偽簽柯昆泰署名各二枚及盜蓋柯昆泰印文於其上，
而偽造柯昆泰同意以該二紙保險單各借款依次為十萬九千元及十
一萬一千元，並同意遵守借據背面之借款規約及印章聲明書之聲
明事項等文書，持以向新光人壽公司詐借十萬九千元及十一萬一
千元，使該公司承辦人員陷於錯誤，而將其中十萬零六百八十二
元抵償先前借款未還之十萬元及利息外，於同年四月七日，將餘
款撥付，足以生損害於柯昆泰及新光人壽公司等情。因而撤銷第
一審科刑之判決，改判仍論處上訴人連續行使偽造私文書，足以
生損害於他人罪刑，固非無見。
惟查：(一)按判決不載理由者當然為違背法令，所謂判決不載理由
，係指依法應記載於判決理由內之事項不予記載，或記載不完備
者而言，此為刑事訴訟法第三百七十九條第十四款上段之當然解
釋。而有罪之判決書，對於被告有利之證據不採納者，應說明其
理由，復為刑事訴訟法第三百十條第二款所明定，故有罪判決書
對於被告有利之證據，如不加以採納，必須說明其不予採納之理
由，否則即難謂非判決不備理由之違法。上訴人於第一審及原審
均一再主張其患有憂鬱症並曾住院治療等情，第一審乃函請財團
法人長庚紀念醫院高雄分院鑑定上訴人行為時之精神狀況，該院
鑑定結論：「根據黃女的病史及生活史來看，其情緒起伏波動很
大，人際關係較不穩定，時有自我傷害或衝動性行為具有邊緣性
人格特質合併情緒障礙，黃女亦有長期鎮定安眠藥物濫用（如Ｆ
Ｍ２）之情形。除此之外黃女遭遇其母親及大女兒的過世還有小
女兒的失明為一連串創傷事件，造成其摯愛親人死亡或終身殘障
，提及此創傷事件過程中數度哽咽，多年來反覆想起當時發生情
形或夢見他們，見到小女兒會強烈自責，並自此創傷事件後加重
其情緒障礙，已符合創傷後壓力疾患。因此黃女具有『邊緣性人
格特質合併有情緒障礙』、『鎮定安眠藥物濫用』、『創傷後壓
力疾患』多重診斷。『邊緣性人格障礙合併情緒障礙』該類病患
容易出現有不穩定且緊張之人際關係、自我傷害的衝動行為、情
緒不穩定、不合宜且強烈的憤怒、並且缺乏控制力，一再自殺的
姿態、威脅行為、明顯的認同障礙、長期空虛或厭倦及常有被遺
棄的感覺等特性，可能會出現暫時性與壓力源相關聯的妄想樣意
念或嚴重解離性症狀，加上合併有創傷後壓力疾患，讓黃女在面
對極大壓力源且缺乏穩固的支持系統及自我調適能力不佳下，使
黃女易出現恍惚或解離狀態（亦即對意識、記憶、身分、或對環
境知覺的正常整合功能遭到破壞）。另外黃女有鎮定安眠藥物濫
用之情形，而當時病歷記載亦有增加其用量，而該種類藥品長期
不當使用會使記憶及認知功能受損。綜合以上報告，黃女之記憶
受損可能受到病情及藥物所影響，判斷其行為能力已達精神耗弱
狀態。」（見第一審卷第七十六頁）。此為對上訴人有利之證據
，原判決未予採取，並未敘明其證據取捨之理由，自有判決不備
理由之違法。(二)依原判決附件所附保險單借款借據之記載：「本
人茲以所持有ＶＭ28120 號保險單向貴公司借到新台幣壹拾萬元
整，並同意遵守本借據背面所述借款規約。」其後則有柯昆泰之
署押及印文，並無上訴人以代辦人名義簽署之記載。此一內容係
將借款借據及同意遵守借款規約之同意文書合併記載，而由上訴
人冒柯昆泰之名義為之，自屬上訴人偽造之私文書。而該借款借
據旁之「印章聲明書」，係由上訴人以柯昆泰之代辦人名義簽署
，則該印章聲明書自屬上訴人有權製作，當非屬偽造文書之一部
分。原判決卻認定該「印章聲明書」亦屬上訴人偽造之文書，已
有未合；且原判決理由謂上訴人「以柯昆泰代辦人名義製作借款
借據，固非冒用他人名義」（見原判決第四頁第九行），亦與卷
存該借款借據之記載不符，亦有證據上理由矛盾之違法。(三)依原
判決認定之事實，上訴人以偽造文書之方法向新光人壽公司詐借
得現款後，由新光人壽公司將款項撥入柯昆泰之郵局帳戶內，再
由上訴人提領匯給薛惠美。而依卷內所附柯昆泰之郵政存簿儲金
帳戶，於上訴人詐取前揭金額後，有二筆提款，該二筆郵政存簿
儲金提款單上訴人自承係其提領（見第一審卷第一四一、一五八
頁）。如果無訛，該二筆金錢既為上訴人偽造柯昆泰名義之「保
險單借款借據」詐欺所得，上訴人繼而以柯昆泰名義之郵政存簿
儲金提款單冒領，是否亦構成偽造該提款單之私文書？原審未調
查審認，亦有未合。上訴意旨執以指摘原判決不當，非無理由，
應認原判決有撤銷發回更審之原因。
據上論結，應依刑事訴訟法第三百九十七條、第四百零一條，判
決如主文。
中　　華　　民　　國　九十四　年　　十　　月　二十一　日
                      最高法院刑事第十一庭
                          審判長法官  洪　清　江
                                法官  石　木　欽
                                法官  李　伯　道
                                法官  林　勤　純
                                法官  陳　晴　教
      本件正本證明與原本無異
                                      書  記  官
中　　華　　民　　國　九十四　年　　十　　月　二十七　日
                                                Ａ
